臺灣高等法院民事判決  
111年度家上字第109號
上  訴  人  Ａ０１    

被上訴人    Ａ０２    


上列當事人間請求離婚等事件，上訴人對於中華民國110年11月2
6日臺灣桃園地方法院110年度婚字第275號第一審判決提起上訴
，本院於中華民國111年6月22日言詞辯論終結，判決如下：
    主    文
上訴駁回。
第二審訴訟費用由上訴人負擔。
    事實與理由
一、被上訴人起訴主張：兩造於民國96年7 月13日結婚，育有一
    名未成年子女甲○○（男，00年00月00日生），原同住於桃園
    市○○區○○路○○段000 巷0 弄00號，兩造結婚10餘年，因個性
    不合，已許久無性行為，上訴人亦鮮少幫忙家務，也沒有給
    過被上訴人零用金，並將一家老小照顧之責皆推諉給被上訴
    人，上訴人脾氣不佳，經常不滿就責罵被上訴人，一不高興
    就要將被上訴人趕出家門，並懷疑被上訴人與其他異性有不
    當交往，嗣於109 年11月底上訴人又因口角要被上訴人搬離
    住處，被上訴人因難以忍受上訴人之言行，遂自斯時搬離上
    開共同住所，但仍持續繳納小孩及家中汽車貸款之費用，被
    上訴人於兩造分居後半年發現自己罹患乳癌，但上訴人並不
    關心，只會叫小孩打電話來要錢，被上訴人已無法與上訴人
    共同生活，兩造婚姻存有難以維持婚重大事由，爰依民法第
    1052條第2 項規定請求與上訴人離婚，兩造所生未成年子女
    甲○○權利義務之行使或負擔由上訴人單獨任等語。並答辯聲
    明：上訴駁回。
二、上訴人則以：上訴人沒有要離婚，被上訴人給付上訴人賠償
    金，上訴人才願意離婚，因兩造分居前，被上訴人經常晚歸
    ，上訴人懷疑被上訴人有外遇，就趕被上訴人出去，上訴人
    有被上訴人外遇對象之照片及幾張被上訴人與該名異性友人
    之訊息截圖為證，無其他證據，但有看到外遇對象的車放在
    被上訴人住處的樓下，有時候上訴人繞過去被上訴人的住處
    也都有看到，分居後小孩打電話給被上訴人，被上訴人也都
    沒有接，會等外遇對象離開後才會接電話等語，資為抗辯。
    並上訴聲明：（一）原判決廢棄。（二）被上訴人在第一審
    之訴駁回。
三、被上訴人主張兩造於96年7 月13日結婚，並育有一名未成年
    子女甲○○，現婚姻關係存續中，兩造原同住於桃園市○○區○○
    路○○段000 巷0 弄00號，被上訴人嗣於109 年11月底搬離上
    開共同住所之事實，為兩造所不爭執，並有戶籍謄本在卷可
    證（見原審卷第7、9頁），自堪信為真實。
四、被上訴人主張兩造婚姻有難以維持婚姻之重大事由，依民法
    第1052條第2項規定，請求判准兩造離婚，惟為上訴人所否
    認，並以前開情詞置辯。經查：
（一）按有民法第1052條第1項以外之重大事由，難以維持婚姻
      者，夫妻之一方得請求離婚。但其事由應由夫妻之一方負
      責者，僅他方得請求離婚，民法第1052條第2項定有明文
      。所謂「有前項以外之重大事由，難以維持婚姻者」，乃
      抽象的、概括的離婚事由，判斷標準為婚姻是否已生破綻
      而無回復之希望，此非可由當事人已喪失維持婚姻意欲之
      主觀面加以認定，而應依客觀的標準，即難以維持婚姻之
      事實，是否已達於倘處於同一境況，任何人均將喪失維持
      婚姻希望之程度以決之。而夫妻之所以謂為夫妻，無非在
      於藉由婚姻關係，相互扶持，甘苦與共；信諒為基，情愛
      相隨。苟夫妻間因堅持己見，長期分居兩地，各謀生計，
      久未共同生活，致感情疏離，互不聞問；舉目所及，已成
      路人，而無法達成實質夫妻生活之婚姻目的；若謂該婚姻
      猶未發生破綻，其夫妻關係仍可維持，據以排斥無過失或
      過失程度較輕或其程度相當之一方訴請離婚，即悖於夫妻
      之道，顯與經驗法則有違（同院98年度台上字第1233號判
      決意旨供參）。又同條第2 項但書既規定，難以維持婚姻
      之重大，應由夫妻之一方負責者，僅他方得請求離婚，則
      於難以維持婚姻之重大事由，夫妻雙方均須負責時，自應
      比較衡量雙方之有責程度後，僅責任較輕之一方，得向責
      任較重之他方請求離婚；如有責程度相同時，雙方即均得
      請求離婚，始符公平之旨（最高法院95年度台上字第1026
      號判決意旨、最高法院95年度第5次民事庭會議決議參照
      ）。
（二）被上訴人主張兩造個性不合，許久無性行為，上訴人鮮少
      幫忙家務，也沒有給過零用金，並將一家老小照顧之責皆
      推諉給被上訴人等情，未據提出具體事證以實其說，且
　　　為上訴人所否認，辯稱「我有說我（錢）放在抽屜，要用
      自己去拿，被上訴人自己沒有去拿的」等語，被上訴人亦
      自陳「上訴人是說我要用可以拿但要記下來，我覺得很不
      方便，我常常跟上訴人要錢家用，上訴人就說沒有了」等
      語（見本院卷第56至57頁），足見上訴人非無給付被上訴
      人零用金或分擔家用，且上訴人於被上訴人離家後，即擔
      負起照顧未成年子女之責任，被上訴人空言主張上訴人於
      姻婚期間鮮少幫忙家務，也沒有給過被上訴人零用金，並
      將一家老小照顧之責皆推給被上訴人等情，尚難信採。
（三）惟被上訴人主張上訴人脾氣不佳，經常責罵被上訴人，一
      不高興就要將被上訴人趕出家門，並懷疑被上訴人與其他
      異性有不當交往等情，則為上訴人於原審所不爭執，上訴
      人雖於本院否認有經常責罵被上訴人，及將被上訴人趕離
      家，惟上訴人於社團法人臺灣大心社會福利會社工人員訪
      視時表示「因原告（即被上訴人，下同）經常晚歸也疑似
      與異性同事及係親密，兩造每日因此事而發生爭執，被告
      （即上訴人，下同）在去（109）年11月底將原告趕出，
      此後兩造分居，未成年子女繼續與被告同住」等語（見原
      審卷第32頁）。上訴人於原審亦就「有沒有吵架的時候趕
      原告出去」之詢問答稱「有，因為原告那時每天都很晚回
      家，所以我懷疑她有外遇，就趕她出去」等語（見原審卷
      第125頁），其於本院翻異前詞，自無可信，被上訴人主
      張上訴人經常責罵被上訴人，並懷疑被上訴人有外遇，將
      被上訴人趕出家門，導致兩造分居迄今等情，應非虛構。
（四）被上訴人雖抗辯其責罵及將被上訴人趕出家門，係起因於
　　　上訴人與異姓同事有外遇等語，但為被上訴人所否認，被
      上訴人雖提出被上訴人與該名友人之合照及其等間之訊息
      對話截圖為證，惟觀諸上開事證內容，並未見被上訴人與
      他人有明顯親密不當之言行。上訴人雖又主張曾見被上訴
      人與男同事在車上同處，並曾見該名同事的車停在被上訴
      人住處樓下云云，被上訴人則稱是在便利商店門口交接工
      作事宜，並沒有在車子裡面等語，然衡諸日常人際往來狀
      況及車位難尋之情形，上訴人之主張縱認屬實，亦難據此
      即推認上訴人主張張被上訴人有與異性為不正當交往之事
      實為真。參諸上訴人於社工訪視時表示：其曾要求原被上
      訴人付300 萬元精神損害賠償金，後來調整為50萬元，因
      上訴人仍表示無法負擔，故其不同意私下與被上訴人協議
      離婚等語（見原審卷第32頁），是上訴人是否同意離婚取
      決於被上訴人願否給付其金錢，再者，兩造分居後，上訴
      人於知悉被上訴人罹患癌症後，亦無任何積極關心、照顧
      被上訴人健康之表現，足見兩造之間已無相互扶持、同甘
      共苦之情份存在，兩造主觀上均無繼續履行共同生活之意
      願，客觀上亦無回復共同生活之可能，兩造之婚姻已喪失
      實質意義，自有難以維持婚姻之重大事由。而上訴人補風
      捉影懷疑被上訴人與異性有不正當之交往，動輒將被上訴
      人趕出家門，於兩造婚姻破綻之發生及惡化自可歸責，被
      上訴人明知上訴人對於被上訴人與其他異性之接觸心有疑
      慮耿耿於懷，卻不詳為說明以釋上訴人之疑，亦非不可歸
      責，經比較衡量雙方之有責程度後，認上訴人有責程度並
      不低於被上訴人，則被上訴人依民法第1052條第2項規定
      請求與上訴人離婚，即有理由，應予准許。
五、關於兩造所生未成年子女權利義務之行使或負擔部分：
（一）按夫妻離婚者，對於未成年子女權利義務之行使或負擔，
      依協定由一方或雙方共同任之；未為協定或協定不成者，
      法院得依夫妻之一方、主管機關、社會福利機構或其他利
      害關係人之請求或依職權酌定之；法院為前條裁判時，應
      依子女之最佳利益，審酌一切情狀，參考社工人員之訪視
      報告，尤應注意下列事項：⑴子女之年齡、性別、人數及
      健康情形。⑵子女之意願及人格發展之需要。⑶父母之年齡
      、職業、品行、健康情形、經濟能力及生活狀況。⑷父母
      保護教養子女之意願及態度。⑸父母子女間或未成年子女
      與其他共同生活之人間之感情狀況。⑹父母之一方是否有
      妨礙他方對未成年子女權利義務行使負擔之行為。⑺各族
      群之傳統習俗、文化及價值觀，民法第1055條第1 項及第
      1055條之1 亦有明定。而所謂未成年子女之最佳利益，應
      指行使或負擔子女權利義務之人，須具備相當之經濟能力
      及健全之人格，足以善盡扶養義務，並提供健康之生活環
      境，俾未成年子女之心智得獲正常發展而言。本件被上訴
      人請求離婚既應准許，兩造婚後所生子女甲○○係未成年人
      ，有戶籍謄本在卷可稽（見原審卷第7頁），兩造對甲○○
      之權利義務之行使或負擔協議不成，被上訴人請求法院酌
      定，即屬有據。
（二）經原審函請社團法人台灣大心社會福利協會就上訴人及未
      成年子女進行訪視結果，略以：
  １、親權能力評估：上訴人健康狀況尚可，原於○○○○股份有限
      公司擔任作業員24年3 個月，後因公司營運狀況不佳而資
      遣，目前已一年多無工作，家庭開銷主要仰賴過去存款支
      應，現階段被上訴人亦有負擔未成年人補習費用；另社工
      訪視當日，上訴人情緒尚穩定，能夠聚焦回應社工提問，
      惟在談及兩造婚姻時，上訴人回應為簡短，需社工進一步
      釐清其因。而上訴人對於未成年人過去照顧經驗及現階段
      生活作息能夠陳述，而上訴人父親、手足亦與上訴人同住
      ，能夠擔任臨時照顧人力。初步評估上訴人尚具備基本親
      權能力，現階段親權執行狀況穩定。
　２、親職時間評估：上訴人目前無工作，生活主要配合未成年
      人生活與就學作息，每日接送未成年人上學，並安排未成
      年人課後上安親班，假日偶爾至戶外休閒。初步評估上訴
      人尚能夠提供適足的親職時間。
　３、照護環境評估：上訴人現與其父親及弟1 家4 口同住於透
      天厝，共有3 層樓，未成年人目前與上訴人父親同寢，訪
      視觀察，整體環境：空間尚適足、家具與家電齊全，住所
      鄰近學區，生活及交通機能便利。初步評估上訴人能夠提
      供穩定的照顧環境供未成年人成長。
　４、親權意願評估：上訴人對於親權安排主張尊重未成年人意
      願，若未成年人欲與上訴人同住生活，上訴人會負起主要
      照顧者之責任，另上訴人現階段並無阻擋或干擾被上訴人
      前來與未成年人會面之情事，未來希望能夠在尊重未成年
      人意願下，同意未成年人安排會面。初步評估上訴人具親
      權意願，且應願意繼續扮演友善父母。
　５、教育規劃評估：上訴人願意尊重未成年人興趣、鼓勵發展
      一技之長，不要求學歷，僅期待未成年人能夠為自己負責
      ，上訴人願意盡力提供其未來生活及教育所需。評估上訴
      人具備基本教育規劃能力。
　６、具體建議：本案上訴人考量自身可提供未成年人穩定居所
      、各項生活所需之規劃，照顧及教養態度並無明顯不妥適
      之處，另上訴人對於親權安排完全尊重未成年人意願，且
      現階段亦無干擾或阻止被上訴人前來會面，上訴人應尚具
      善意父母態度。本案社工僅針對上訴人與未成年人進行訪
      視，致無法完成具體評估，建請法院參酌報告再行審酌親
      權之安排，以維護子女最佳利益等語，有社團法人台灣大
      心社會福利協會110 年3 月17日（110 ）心桃調字第
　　　000 號函所附之酌定親權與會面訪視報告在卷可憑（見原
      審卷第29至36頁）。
（三）原審另囑託原法院家事調查官進行訪視，結果略以：
  １、監護能力：健康情況，被上訴人患有乳癌，現定期化療中
      ，上訴人自述健康正常；經濟條件上，被上訴人具穩定工
      作，收入支出勉強打平，上訴人長期無業，以存款維持生
      活；居所環境部分，被上訴人租套房，上訴人居住於自家
      透天厝，整體活動空間較被上訴人充足；親職能力上，被
      上訴人離家前擔任子女主要照顧者，被上訴人離家後，由
      上訴人擔任主要照顧方，過往兩方照顧子女均無不當情事
      ，評估均具基本親職能力；情感上，未成年子女與兩造均
      維持正向情感，惟在親密度上更貼近被上訴人；在保護教
      養子女意願上，被上訴人自述暫無法擔任照顧方，上訴人
      願意繼續照顧孩子；照顧計劃，兩造均同意維持當前照顧
      模式。
  ２、兩造均無危害子女身心健康之行為，亦無阻擾或忽視會面
　　  交往之情事。
  ３、其他：
    ①家庭支持系統及親屬狀況：被上訴人為泰國籍配偶，在臺
      無其他親屬，上訴人與弟弟一家人同住，能提供相關照顧
      支持。未成年子女與親屬互動情況尚可。
    ②兩造及未成年子女無接受社會福利服務狀況。
（四）參酌上開訪視報告評估結果，被上訴人離家前固為未成年
      子女甲○○之主要照顧者，惟自被上訴人離家後，未成年子
      女仍與上訴人同住，由上訴人及其親屬照顧，雖上訴人目
      前待業中，惟尚有存款維持生活所需，衡以上訴人之監護
      動機、親職能力、居住與支持系統及教育規劃等，並無明
      顯不妥適之情形，目前未成年子女受照顧情形尚屬良好，
      未成年子女與上訴人情感亦為正向，上訴人應能承擔妥善
      照顧未成年子女之責，被上訴人因健康及居住問題暫無法
      擔任照顧方，上訴人則有繼續照顧未成年子女之意願，且
      兩造均同意維持當前照顧模式，況現實上被上訴人確實較
      無法即時行使或負擔未成年子女之權利義務。是以，基於
      繼續照顧原則，並審酌兩造之意願，認兩造所生未成年子
      女甲○○權利義務之行使或負擔由上訴人任之，較符合未成
      年子女之最佳利益。另被上訴人主張其願意每月負擔未成
      年子女甲○○之扶養費新台幣6,000元，上訴人亦表同意，
      另關於被上訴人與未成年子女之會面交往方式，上訴人表
      示：隨時給被上訴人看沒關係，但是不行帶出去太晚，會
      影響小孩的作息。如果我們離婚後，假日或者放暑假期間
      被上訴人要帶小孩子出去玩過夜都沒有關係，但是不要太
      晚送回來而影響小孩的作息等語，被上訴人就此探視方式
      亦無反對（見本院卷第58頁），兩造既有合意，本院即無
      庸再為核定，併此敘明。
六、綜上所述，被上訴人依民法第1052條第2項規定，訴請判准
    其與上訴人離婚，及依同法第1055條之規定，請求酌定未成
    年子女權利義務之行使負擔由上訴人單獨任之，均有理由，
    應予准許。原審為上訴人敗訴之判決，並無不合。上訴意旨
    指摘原判決不當，求予廢棄改判，為無理由，應予駁回。
七、本件事證已臻明確，兩造其餘之攻擊防禦方法及所提證據，
    經審酌後認均無礙判決之結果，爰不予一一論述。
八、據上論結，本件上訴為無理由，依家事事件法第51條、民事
    訴訟法第449條第1項、第78條，判決如主文。
中　　華　　民　　國　　111 　年　　7 　　月　　13　　日
                  家事法庭   
                      審判長法　官  張靜女 
                            法　官  范明達
                            法　官  朱漢寶
正本係照原本作成。
如不服本判決，應於收受送達後20日內向本院提出上訴書狀，其
未表明上訴理由者，應於提出上訴後20日內向本院補提理由書狀
（均須按他造當事人之人數附繕本）上訴時應提出委任律師或具
有律師資格之人之委任狀；委任有律師資格者，另應附具律師資
格證書及釋明委任人與受任人有民事訴訟法第466 條之1第1項但
書或第2項所定關係之釋明文書影本。如委任律師提起上訴者，
應一併繳納上訴審裁判費。
中　　華　　民　　國　　111 　年　　7 　　月　　13　　日

　　　　　　　　　　　　　  書記官  陳樂觀